【裁判字號】    95,台上,2324
【裁判日期】    950428
【裁判案由】    殺人
【裁判全文】
最高法院刑事判決            九十五年度台上字第二三二四號
    上  訴  人  甲○○
                        號
    選任辯護人  劉  喜律師
                李百律師
上列上訴人因殺人案件，不服台灣高等法院花蓮分院中華民國九
十二年八月十三日第二審判決（九十二年度上訴字第一二七號，
起訴案號：台灣台東地方法院檢察署九十年度偵字第一六八六號
、一九六五號），提起上訴，本院判決如下：
    主  文
原判決關於甲○○部分撤銷，發回台灣高等法院花蓮分院。
    理  由
本件原判決認定：陳德發與詹武勇係同在台東縣成功鎮三仙台風
景區擺攤販售商品之業者，雙方於民國九十年九月九日上午十時
許，在該風景區內因經營生意問題發生口角，進而發生肢體衝突
（未成傷），詹武勇隨即離開三仙台返回台東縣成功鎮○○路一
０一之一號上訴人甲○○住處躲避。陳德發竟再夥同劉勇志、董
坤雄、潘勝雄及簡清木於當日上午十一時許，分乘二輛汽車（陳
德發、董坤雄、潘勝雄乘坐劉勇志所駕駛之ＷＶ─九三三七號自
小客車；簡清木則另駕駛Ｕ７─九四０二號廂型車）至上開上訴
人前述住處理論，陳德發等人到達上訴人住處後，陳德發、劉勇
志、董坤雄先行下車走至門口大聲叫喊要詹武勇出來時，因見詹
武勇拿起木棍一支（詹武勇隨即為其妻許麗蘭拉回房內），陳德
發、劉勇志、董坤雄即返回前開自小客車，與潘勝雄各自由後車
廂內取出預置之木棍，基於傷害之犯意聯絡，與兩手分持刀、棍
自房內衝出之上訴人發生鬥毆，簡清木亦基於傷害上訴人之犯意
聯絡，在旁揚言要抄車牌及回去拿槍等語助勢。上訴人因陳德發
糾眾上門滋事，心中甚感憤慨，且因其在雙方打鬥過程中遭陳德
發等人毆打而受有左前臂、右頰部挫擦傷、右鎖骨下方挫擦傷瘀
血等傷害（陳德發、劉勇志傷害部分經原審判刑確定），竟一時
情緒失控而萌殺人之犯意，持刀由上往下砍殺董坤雄之右胸部要
害，致董坤雄受有胸部右側刀刺傷（傷口長達十七公分）、右肺
刺傷等傷害，陳德發、劉勇志等人見狀雖立即將董坤雄載往行政
院衛生署台東醫院急救，惟董坤雄仍因被傷及右肺臟導致出血性
休克而於同年九月九日下午十一時許不治死亡。嗣警方接獲報案
後，在現場扣得上訴人所有之木棍一支及陳德發等人所有之木棍
五支。因而撤銷第一審關於上訴人部分之科刑判決，改判論處上
訴人殺人罪刑（有期徒刑五年），固非無見。
惟查：(一)科刑判決所認定之事實，與所採之證據不相適合，即屬
證據上理由矛盾，其判決當然違背法令。本件原判決認定：上訴
人「持刀由上往下砍殺董坤雄之右胸部要害，致董坤雄受有胸部
右側刀刺傷（傷口長達十七公分）、右肺刺傷等傷害」，然依相
驗卷附照片及驗斷書所載，被害人董坤雄胸前刀傷左邊距地一三
七公分、右邊距地一二八公分，方向係斜角接近橫向，是否持刀
由上往下砍殺，已不能無疑。復依解剖報告表記載被害人「胸右
外側部已縫合傷口三公分長，係右胸腔引流手術傷口」（見相驗
卷第十七頁），原判決竟認係上訴人持刀刺傷被害人右肺，與卷
證資料不相適合，其判決當然違背法令。(二)審理事實之法院，對
於案內一切證據，除認為不必要者外，均應詳為調查，然後基於
調查所得之心證，以為判斷事實之基礎，如有應行調查之證據未
經依法調查，或證據雖已調查而其內容尚未明瞭者，即與未經調
查無異，如遽行判決，即屬刑事訴訟法第三百七十九條第十款所
稱之當然違背法令。關於上訴人所持之刀子，潘勝雄於警詢時稱
：係長約一公尺刀械，陳德發在偵查中則稱：我們一下車，尚未
進入上訴人住處，即見上訴人所持刀子長約二十至三十公分長（
見第一六八六號偵查卷第七頁），劉勇志則稱刀長約七十公分左
右（同上卷第九十頁），至於警員於九十年九月十一日至現場查
訪之目擊證人任維德所繪之刀型及長、寬，與劉勇志、潘勝雄所
繪之刀型，竟迥然不同（同上卷第九十三頁至第九十八頁）。復
依相驗卷附解剖報告表記載兇器種類「類似原住民用之佩刀」，
似非劉勇志、潘勝雄所繪之七十公分以上長直刀型。究竟上訴人
所持係何種刀械，該刀械之來源如何，何以未能扣案，陳德發指
稱上訴人自屋內拿刀出來一節是否可採等情，原審未詳予審認，
勾稽明白，率爾判決，自難昭折服，有證據調查未盡之違誤。(三)
有罪之判決書，對被告有利之證據不採納者，應說明其理由，為
刑事訴訟法第三百十條第二款所明定。故有罪判決書對於被告有
利之證據，如不加採納，必須說明其不予採納之理由，否則即難
謂無判決不備理由之違誤。經查許麗蘭之胞姊即證人許麗娟於警
詢時證稱：「陳德發先在屋外叫囂要詹武勇出去，我見情形不對
便叫詹武勇進屋內迴避，此時陳德發便率先進入屋內，另有二人
跟進去，三人分持刀、木棒，另有五人持木棒站在屋外監控，三
人進去後由其二人押住詹武勇欲走出去，甲○○見狀便隨手拿起
一支木棍，將其中一人手中之刀子打下，隨即取得該把刀向他們
揮舞，甲○○與他們一場混仗後，我見甲○○人單勢寡，便佯稱
『警察來了』，該等人聞聲後將現場之刀械帶走，而將木棒遺留
於現場」等語，與上訴人之辯解一致，此對上訴人有利之證據，
原判決並未說明其不予採納之理由，難謂無判決不備理由之違誤
。(四)判決書應分別記載裁判之主文與理由；有罪之判決書並應記
載事實，刑事訴訟法第三百零八條定有明文，此項規定於第二審
之判決書亦有其適用。又第二審判決書雖得依同法第三百七十三
條之規定，引用第一審判決書所記載之事實、證據及理由，然所
謂得為引用，僅係得將第一審之判決書作為第二審判決書記載內
容之一部分而已，並非據此即可省略有關事實、證據及理由之論
述。故第二審之此類判決書，若未將第一審判決書作為附件併入
判決書內者，其判決書之製作即非適法。本件原判決引用第一審
判決書所記載之證據及理由，而未將第一審判決書併入作為附件
，揆諸前開說明，自屬於法不合。又原判決理由壹之一(一)記載「
引用原審判決之理由及證據（除後述二所指摘原審量刑不當部分
外）」等語，然後述二部分所載，係原判決撤銷第一審論處上訴
人被訴傷害部分，原判決此部分敘述同有違誤。上訴意旨指摘原
判決不當，非無理由，應認原判決有撤銷發回更審之原因。
據上論結，應依刑事訴訟法第三百九十七條、第四百零一條，判
決如主文。
中    華    民    國  九十五  年    四    月  二十八  日
                      最高法院刑事第十庭
                          審判長法官  洪  清  江
                                法官  石  木  欽
                                法官  李  伯  道
                                法官  林  勤  純
                                法官  陳  晴  教
      本件正本證明與原本無異
                                      書  記  官
中    華    民    國  九十五  年    五    月    五    日
                                                      Ｅ


司法院資訊處製作；財團法人民間司法改革基金會備份。
